臺灣高等法院臺中分院刑事判決　　　　　　　　　　九十二年度上訴字第六三六號
　　上　訴　人
　　即　被　告　丙○○
　　選任辯護人　周春霖
右上訴人因貪污治罪條例案件，不服臺灣南投地方法院九十一年度訴字第六四三號中
華民國九十二年三月四日第一審判決（起訴案號：臺灣南投地方法院檢察署九十一年
度偵字第二一二四號），提起上訴，本院判決如左：
      主  文
原判決關於丙○○部分撤銷。
丙○○共同依據法令從事公務之人員，利用職務上之機會，詐取財物，處有期徒刑參
年捌月，褫奪公權貳年。犯罪所得財物新台幣肆萬玖仟元應予追繳，並發還被害人南
投縣埔里鎮代表會，如全部或一部無法追繳時，以其等財產抵償之。
      事  實
一、黃建燁（原名黃溫成－原審尚未審結）於民國（下同）八十八年間係南投縣埔里
    鎮鎮民代表會（以下簡稱埔里鎮代會）副主席，癸○○、卯○○、壬○○、甲○○、戊○○、庚○○及寅○○（以上七人已經本院先行審結）等人均係埔里鎮代
    會代表。丙○○則係埔里鎮代會之組員，負責出納之業務，係依據法令從事公務
    之人員。另巳○○（已經本院先行審結）則為設於南投縣埔里鎮○○路○段一六
    三號「南光醫事檢驗所」檢驗師，係從事業務之人。緣埔里鎮代會秘書丑○○於
    八十八年間該代表會召開預算審查會時告知列席代表，代表會於八十七年度編列
    有新臺幣（下同）十萬元之預算，作為代表身體健康檢查之補助費用，每位代表
    可檢附檢驗收據向代表會申請辦理核銷，實報實銷每人最高一萬元，詎黃建燁明
    知埔里鎮代會所編列之各項經費，應依據相關開銷實際支出之金額據實核銷經費
    ，竟於得知該代表會在八十七年度編列有十萬元之身體健康檢查補助經費後，即
    與癸○○、壬○○、甲○○、戊○○、庚○○、寅○○、卯○○等七人基於共同
    意圖為自己不法所有之犯意聯絡，由黃建燁於八十八年四月底、五月初某日，至
    南光醫事檢驗所向巳○○表示該代表會之代表將前往其檢驗所進行健康檢查，並
    表示每位代表之健康檢查補助費為一萬元，惟實際上每位代表僅做三千元之健康
    檢查，而巳○○則須開立一萬元之檢查費用收據供前去做健康檢查之代表核銷經
    費，因全民健康保險制度實施後，醫事檢驗所之收入欠佳，巳○○因而答應。黃
    建燁復單獨與鎮民代表會出納丙○○另行基於利用職務上機會詐取財物之犯意聯
    絡，於丙○○取得巳○○開具之不實體檢費用單據後，送交會計審核程序審核後
    ，另行支付給前去做健康檢查之埔里鎮代會代表。聯絡完畢後，黃建燁即向埔里
    鎮代會代表卯○○、壬○○、甲○○、戊○○、庚○○及寅○○等人表示可至南
    光醫事檢驗所做健康檢查，實際之檢驗費用為約三千元左右，惟該檢驗所將開具
    一萬元之收據供其等核銷經費，癸○○等七名鎮民代表即先後於同年五月三日至
    六月十一日間前往上開檢驗所進行健康檢查。巳○○於完成癸○○、壬○○、甲○○、戊○○、庚○○、寅○○、卯○○及黃建燁等八位代表健康檢查後，明知
    實際上僅分二次向代表會人員收取鎮民代表癸○○、甲○○、戊○○、庚○○、
    寅○○、卯○○、壬○○及黃建燁之檢驗費用每人現金三千元，仍基於之前與黃
    建燁共同之犯意聯絡，虛偽開立業務上所作成之每名代表一萬元檢驗費之免用統
    一發票收據共八紙，提供辦理不實經費核銷而行使之，足生損害於埔里鎮代會核
    銷健康檢查補助款預算之正確性。其後，丙○○於收到巳○○開具之收據後，即
    基於之前與黃建燁犯意聯絡，將此不實健康檢查費用，於職務製作支出憑證即埔
    里鎮代會健康檢查費請領單，並交由黃建燁等八名代表在該請領單上證明人乙欄
    中簽署姓名後，請領補助款項，使埔里鎮代會會計審核人員誤認前往身體檢查之
    每位鎮民代表之費用均為一萬元，而陷於錯誤，准予核銷而開立金額為一萬元之
    埔里鎮代會未劃線公庫支票八張，足生損害於埔里鎮代會核銷健康檢查補助款預
    算之正確性。上開公庫支票，均由出納丙○○交付予黃建燁代為收執，經黃建燁
    持國庫支票向埔里鎮農會提示兌領，再分別將詐得差額每人七千元轉交給癸○○
    、壬○○、甲○○、戊○○、庚○○、寅○○、卯○○七人，其等七名鎮民代表
    即以此詐術詐領體檢費用補助款之差額每人各七千元，牟取不法利益共計五萬六
    千元得逞，其中卯○○於本案起訴後已先行償還七千元。
二、案經臺灣南投地方法院檢察署檢察官自動檢舉偵查起訴。
      理  由
一、訊據上訴人即被告丙○○（下稱被告）對於任職埔里鎮代會辦出納業務，於職務
    上製作埔里鎮代會代表健康檢查用請領單，用以請領健檢費用之事實固坦白承認
    ，惟否認有利用職務上機會詐領財物及行使職務上登不實公文書等犯行，辯稱：
    伊確實不知鎮民代表們至「南光醫事檢驗所」康檢查之實際檢驗費若干，對於代
    表會各項支出，只要請款人持單據前來請款，所請項目又預算科目之事項，伊皆
    須受理，並製作請領單請請款人簽名確認，再連同單據呈請秘書審核及主席判行
    ，其再依主席判行內容開立公庫支票請秘書蓋章後支付，伊並無實質審查權，代
    表會對於代表請款向來採高度信賴，即有權之主席或秘書亦不過問，更何況無權
    之伊，要無登載不實及行使登載不實可言；而且，伊亦未曾享公費健檢，亦不知
    代表等檢查何等項目，如何能知悉健檢費之正確金額若干，伊並未與檢驗所有所
    接觸，自無來自檢驗所之訊息得以知悉實際檢驗費若干，又報領健檢費之代表們
    只提出一萬元之健檢收據，表示要請領一萬元之健檢費，並未告知伊其等去健檢
    之實際費用金額，伊當然無由自代表等處得以獲知檢驗所實收代表之健檢費若干
    等語。經查：
  (一)「南光醫事檢驗所」之檢驗費用實際為每人約三千元，請領補助金額為每人一萬
    元，業據被告及同案被告巳○○分別於偵查或原審供述明確：(1)、同案被告巳○○於偵查中陳稱：「二張收據都是我的字跡。（是否為了讓代表方便請領健康檢
    查費，所以另外開一張一萬元的收據？）是的。（檢驗的費用是否確實只有三千
    元？）檢驗的費用確實只有三千元無誤。．．．我有去代表會領款，每一人只領
    取三千元，我實際上只得三千元。（一萬元的收據是何人要求你開立的？）是代
    表會中有一名代表來向我說的，是男代表，約四十多歲，那人也有來我這裡檢查
    。（剛才電腦的紀錄有卯○○、庚○○、黃溫成、癸○○有來檢查，有何意見？
    是的，沒錯，印象中是癸○○囑咐我開一萬元的收據，去向代表會請款。」等語
    （見選他字第四一一號偵查卷第二九至三一頁），其於原審陳稱：「當初是黃溫
    成（即黃建燁）代表來與我接洽，要我打折，但細節沒有談，之後給我每位三千
    元，我為了顧及日後業務要利用代表的人脈，所以以成本價來收取」等語（見原
    審卷第九十一頁面），可見同案被告巳○○承作埔里鎮代會鎮民代表身體檢查之
    費用係每人三千元無訛。至於同案被告巳○○嗣後於本院供稱：「我是做一萬元
    的檢驗報告。當初黃代表告訴我代表會有體檢費一萬元，後來陸陸續續有代表來
    我那裡檢驗，申請檢驗費後，我被要求說是三千元。（請再詳細說明為何實際檢
    驗費用是三千元？）我是拿到三千元，我只算成本。我沒有拿到七千元。黃建燁
    代表申請到錢後，向我要求，說代表人面較廣，是否我可以算便宜一點，以後可
    以再做他們的生意，所以我拿成本三千元」云云（見本院卷第一宗第一一五頁）
    ，事後翻異前供，無非圖卸刑責之飾詞，委無可採。(2)、被告於法務部調查局南
    投縣調查站（下稱南投縣調查站）調查時陳稱：「八十七年度（埔里鎮代會）編
    定代表健康檢查補助費十萬元，預定每位代表補助金額一萬元，由代表自行赴醫
    院或檢驗所檢查後，取據向本會核銷，本會依據檢驗收據所載金額在一萬元額度
    內依實核銷。黃溫成、卯○○、賴志明、戊○○、癸○○、甲○○、壬○○、寅
    ○○、庚○○及丁○○等十人均檢據每人一萬元檢驗憑證向本會申請補助，當時
    該憑證係由代表分別檢送或由檢驗人員持向本會報核，我已無法確記，我僅依職
    權將該等憑證檢附於支出傳票簽請代表會秘書丑○○、主席辰○○核可後，開立
    無抬頭、且未劃線、每張面額一萬元之支票十張，交請副主席黃溫成代為轉發」
    等語（見選他字第四一一號偵查卷第四十至四一頁），其於偵查中陳稱：「代表
    檢查後會送收據過來，我們依據收據辦理核銷，也就是收據上載明多少錢，我們
    就核銷多少錢。（健康檢查費是實報實銷？）是的，就是檢查多少錢就核發多少
    錢」等語（見同上偵查卷第四十八頁），其於原審供稱：「（當時工作範圍有無
    替鎮民代表聲請健康檢查補助？）我當時的工作是，有代表拿收據給我，我就依
    收據核銷，當時鎮民代表癸○○、卯○○、壬○○、甲○○、戊○○、庚○○、
    寅○○這些人都有聲請檢康檢查的補助，但是是誰拿收據來聲請的，我不知道，
    後來我造冊完成後，我按照副主席黃建燁的指示將大部分的支票交給他，有的代
    表會自己來領，但本件被告的支票都由黃建燁代領。」等語（見原審卷第五十八
    頁），依其所供述，同案被告癸○○、壬○○、甲○○、戊○○、庚○○、寅○○、卯○○等七人，均有請領健康檢查補助款，每人一萬元，由同案被告黃建燁
    代為領取。
  (二)同案被告癸○○、卯○○、壬○○、甲○○、戊○○、庚○○、寅○○均明知上
    情，而仍詐領補助款差額：(1)、同案被告被告癸○○於南投縣調查站陳稱：「是
    前代表會副主席黃溫成要我於八十八年五月間至埔里鎮南光檢驗所檢查，他說檢
    驗所會自行向代表會核銷，每人額度不得超過一萬元。我有在核銷請領單上簽名
    。因為是副主席黃溫成要我們去作健康檢查的，而且黃溫成表示費用他會和代表
    會處理，要我們授權代表會組員丙○○直接將補助款交給黃溫成處理」等語（見
    選他字第四一一號偵查卷第一一五頁至一一六頁反面），同案被告巳○○則於偵
    查中證述被告癸○○囑咐其開一萬元的健康檢查收據，去向代表會請款等情，可
    見同案被告被告癸○○明知健康檢查費用以少報多，詐領健康檢查費用補助款之
    差額。(2)、同案被告卯○○於南投縣調查站陳稱：「八十八年間鎮代會副主席黃
    溫成介紹我去南光檢驗所辦理健康檢查。檢驗費用之支付係由檢驗所出具檢驗收
    據持向鎮代會辦理核銷，鎮代會承辦人受理報銷時通知我去代表會在健檢請領單
    證明欄內簽名認證，當時我看到檢驗費用是一萬元，我交待丙○○將該款項交由
    黃溫成處理」等語（見偵字第二一二四號偵查卷第三十三至三十四頁），其於偵
    查中陳稱：「（在八十八年五月間代表去健康檢查之前，癸○○有向要去做健康
    檢查的代表說這次健康檢查是做三千元的？）是的。當時在我們代表會一樓的會
    議廳說的，當場有很多代表。（丙○○何時將差額七千元交給你？）在檢查後十
    多天交給我」等語（見度選他字第四一一號偵查卷第九十五頁反面至九十六頁）
    ，其於原審陳稱：「（有無拿到差額七千元？）我到代表會領研究費時，有多出
    七千元。（檢驗時，檢驗師有無告訴你是一萬元算你三千元？）有，我在檢查時
    ，看檢驗項目很簡單，有問檢驗師，檢驗師說這有值一萬元，而且他會優待我們
    ，但沒有說優待多少錢」等語（見原審卷第二一六頁），可見同案被告卯○○明
    知健康檢查費用為三千元，並非一萬元，仍以少報多，詐領健康檢查費用補助款
    之差額。(3)、同案被告壬○○於南投縣調查站調查時陳稱：「當時是副主席黃溫
    成本人告訴我，要至埔里鎮南光醫事檢驗所健康檢查，相關費用、核銷等事宜均
    會由代表會行政業務承辦人負責處理」等語（見選他字第四一一號偵查卷第七十
    二頁），又供稱：「我於健康檢查後到代表會找丙○○辦理核銷，在『代表會代
    表健康檢查費請領單』上證明欄處簽名時，發現請領單有二張，金額分別為三千
    四百元及六千六百元，丙○○表示實際檢查費用為三千四百元，因每位代表補助
    金額固定為一萬元，故除實際檢查費用外，餘額六千六百元亦須一併報銷。我申
    請健康檢查補助費用一萬元後，埔里鎮代會人員通知我到代表會領錢，我到代表
    會後，丙○○拿給我約六、七千元，告訴我那是代表會撥下來的健康檢查補助費
    用，我即將該款項收下」等語（見偵字第二一二四號偵查卷第四十一頁反面至四
    十二頁），可見同案被告壬○○明知健康檢查費用並非一萬元，仍以少報多，詐
    領健康檢查費用補助款之差額。至於同案被告壬○○之健康檢查費用使用兩張請
    款單，係因預算流用情形，此據證人即埔里鎮代會前秘書丑○○於本院證述甚明
    （見本院卷第二宗第七十四頁），其確實之健康檢查用，應依同案被告即「南光
    醫事檢驗所」檢驗師巳○○所供三千元為可採，而非三千四百元，附予敘明。(4)
    、同案被告甲○○於南投縣調查站陳稱：「我和卯○○一起到南光醫事檢驗所健
    康檢查。我曾聽癸○○代表說，南光醫事檢驗所的負責人與副主席熟識，所以就
    到南光醫事檢驗所。我有在請領單據上簽名。我沒有拿該筆七千元，但是丙○○
    曾於八十八年左右，曾向我表示他還欠我七千元，因我和丙○○沒有任何金錢往
    來，所以我直覺這是不合法的錢，所以我轉頭就走，沒有拿那七千元，日後我詢
    問癸○○，他才告訴我這七千元就是身體健康檢查預算一萬元與實際費用三千元
    的價差」等語（見選他字第四一一號卷第一○三至一○四頁、第一一○頁），其
    雖然否認對於詐領補助款差事知情，並否認請領補款，然而，其於南投縣調查站
    承認健康檢查費請領單上「證明人」欄之簽名為其署押無訛，核與被告所供同案
    被告甲○○亦有請領補助款之事實符合，同案被告甲○○明知健康檢查費用，並
    非一萬元，仍以少報多，詐領健康檢查費用補助款之差額，亦堪認定。(5)、同案
    被告戊○○於南投縣調查站陳稱：「當時是代表會副主席黃溫成告訴我要到埔里
    鎮南光醫事檢驗所健康檢查，相關費用、核銷等事宜均會由代表會行政業務承辦
    員負責處理」等語（見選他字第四一一號偵查卷第六十二頁），其於南投縣調查
    站亦供承在健康檢查費請領單上「證明人」欄簽名無訛，核與被告所供同案被告
    戊○○亦有請領補助款之事實符合，同案被告戊○○明知健康檢查費用，並非一
    萬元，仍以少報多，詐領健康檢查費用補助款之差額，亦堪認定。(6)、同案被告
    庚○○於南投縣調查站陳稱：「當時係依黃溫成通知才知道代表會有提供健康檢
    查的福利，並依黃溫成之指示到南光檢驗所作健檢。『代表健康檢查費請領單』
    是我簽名的，亦是黃溫成要我去簽名認證，而核銷的經費，我當場向丙○○表示
    將該支票交由黃溫成處理」等語（見選他字第四一一號偵查卷第八十七至八十八
    頁），核與同案被告所供被告庚○○亦有請領補助款之事實符合，被告庚○○明
    知健康檢查費用，並非一萬元，仍以少報多，詐領健康檢查費用補助款之差額，
    亦堪認定。(7)、同案被告寅○○於調查站陳稱：「我是在南光檢驗所作健康檢查
    ，副主席黃溫成告知我此次健康檢查費用為每人一萬元，費用部分由他與檢驗所
    核算，不需由代表經手。我有向代表會申請健康檢查補助費。我告知代表會之業
    務承辦員丙○○將一萬元之健康檢查費用的公庫支票交給時任副主席的黃溫成」
    等語（見選他字第四一一號偵查卷第一二三頁），核與被告所供同案被告寅○○
    亦有請領補助款之事實符合，同案被告寅○○明知健康檢查費用，並非一萬元，
    仍以少報多，詐領健康檢查費用補助款之差額，亦堪認定。
  (三)按測謊鑑定，係依一般人在說謊時，會產生遲疑、緊張、恐懼、不安等心理波動
    現象，乃利用測謊儀器將受測者之上開情波動反應情形加以紀錄，用以判別受
    測者所供述之真實性，倘受測者愈想壓抑其謊言所產生之情，在測謊儀器上會
    愈產生明顯之情波動，反之，則無此不實之波動反應，從而測謊鑑定結果，如
    就否認犯罪有不實之情波動反應，亦得供審判上之參酌。本案經法務部調查局
    對被告卯○○、壬○○、甲○○、戊○○實施測謊鑑定，其中被告卯○○、戊○○二人對於「1.健康檢查費未以少報多。2.未拿到健康檢查費差額。」之問題，
    同案被告壬○○、甲○○對於「1.健康檢查費未以少報多。2.未拿到健康檢查費
    一萬元。」之問題，經測試均呈情緒波動反應，研判有說謊，有該局九十一年六
    月十日調科參字第九一二三００六五三０號測謊報告書在卷可稽（見偵字第二一
    二四號偵查卷第四十三頁），益證上述同案被告等確有詐領健康檢查費補助款之
    事實甚明。又證人即承作「南光醫事檢驗所」送檢驗之張福僑於本院證稱：「（
    巳○○你是否認識？）認識，業務上有來往。他在埔里開檢驗所，不能做的項目
    就拿給我做。（巳○○癌症檢驗有無後送到你這裡？）有。．．．（血清後送到
    你那裡，依照當時收費你收多少？）男性七、八千元，女性多一點。這是市價。
    我向他收的同行價男性二千元，女性二千二百元。．．．（本院卷第一宗第一○
    一頁檢驗費用市價多少？）四年前與現在都是二百元。我給同業成本價是三十到
    五十元左右。（本院卷第一宗第一百零二頁檢驗費用市價多少？）現在市價壹仟
    五百元。四年前價格也差不多。同業成本價四百元。（本院卷第一宗第一○三頁
    檢驗費用市價多少？）現在市價一千元，四年前比較貴一點。貴二、三成，一千
    二、三百元左右。同業成本價，每一項成本價十五元，這裡面有二十項，合計三
    百元。（本院卷第一宗第一○四頁檢驗費用？）一千元，是做全身癌症篩檢。一
    百零五頁是對每一項器官癌症檢查。四年前也差不多這個價錢。同業成本價三百
    元。」等語乙節（見本院卷第一宗第一五七至一五九頁），因為同案被告巳○○
    前已供稱其施作埔里鎮代會鎮民代表健康檢查費用，收取費用即成本價，每人三
    千元，故證人張福橋所述縱非虛妄，亦不可據為有利被告之認定。
  (四)此外，復有南投縣埔里鎮總預算八十八年度歲出計畫說明提要與各項費用明細表
    乙份在卷可參。又被告癸○○、卯○○、壬○○、戊○○、庚○○、寅○○、甲○○及黃溫成等八人以不實之一萬元收據向埔里鎮代會請領健康檢查費之補助亦
    有被告癸○○等八人請領單據資料附卷可稽，並有埔里鎮代會八十八年五、六月
    份支出憑證各乙冊、公庫專戶存款支票影本九紙（按其中壬○○部分分別開立三
    千四百元及六千六百元兩張支票）、南光醫事檢驗所免用統一發票金額為三千元
    之收據正本六紙及檢驗記錄八紙在卷可資佐證。同案被告癸○○、卯○○、壬○○、甲○○、戊○○、庚○○、寅○○等人雖於本院皆辯稱不知檢驗費用若干云
    云，但同案被告巳○○既係為了業務上需要利用代表之人脈，且於檢驗之初即由
    代表黃溫成前往與同案被告巳○○談妥折扣優惠事宜，再由黃溫成向同案被告癸○○、卯○○、壬○○、戊○○、庚○○、寅○○、甲○○等人取得合意前往被
    告巳○○經營之南光檢驗所檢驗，實際收費每位僅三千元，卻以每位一萬元之不
    實收據向鎮代表會請領健康檢查費用；又同案被告巳○○明知同案被告癸○○等
    多位代表前往健康檢查費用不到一萬元，卻開立不實發票供同案被告被告癸○○
    等人提出申請，此事實由前開被告壬○○、卯○○、甲○○均陳稱被告拿給其等
    健康檢查之差額乙節可證，則同案被告癸○○、卯○○、壬○○、甲○○、戊○○、庚○○、寅○○等人各自與同案被告巳○○，及居中連繫之同案被告黃建燁
    之間，均有共同詐欺犯意之聯絡甚明。被告則與同案被告黃建燁之間，就行使登
    載公文書及利用職務上機會詐取財物之行為，另有犯意聯絡甚明。綜上所述，本
    件事證明確，被告所否認與辯解，無非卸責飾詞，核無可採，其犯行堪予認定，
    應依法論科。
二、按貪污治罪條例第五條第二款依法令從事公務之人員，利用職務上之機會詐取財
    物罪，係以依據法令從事公務之人員，利用職務上之機會詐取財物為其構成要件
    ，是以必須兼具依法令從事公務之一定身分，且有利用職務上之機會而犯之者，
    始有該罪之適用；至於所謂「利用職務上之機會詐取財物」則係指因法律或命令
    賦予行為人以一定之職務，而行為人竟利用此項職務上之機會，因勢乘便詐欺取
    財者而言，若其用以詐財之行為，與其法令上之職務無所關涉者，即非利用職務
    上機會詐財，此時祇能以刑法上之詐欺罪名論處（最高法院八十九年度台上字第
    三六六四號判決意旨參照）。查關於鎮民代表之法定職務，依八十八年一月二十
    五日公布施行之地方制度法第三十七條規定：「條鄉（鎮、市）民代表會之職權
    如下：1.議決鄉（鎮、市）規約。2.議決鄉（鎮、市）預算。3.議決鄉（鎮、市
    ）臨時稅課。4.議決鄉（鎮、市）財產之處分。5.議決鄉（鎮、市）公所組織自
    治條例及所屬事業機構組織自治條例。6.議決鄉（鎮、市）公所提案事項。7.審
    議鄉（鎮、市）決算報告。8.議決鄉（鎮、市）民代表提案事項。9.接受人民請
    願。10.其他依法律或上級法規、規章賦予之職權。」，其中並無進行身體健康檢
    查乙項，因此，鎮民代表前往醫事檢驗所進行身體健康檢，查並非鎮民代表法定
    職務上之行為。本件埔里鎮代會編列預算以補助鎮民代表進行身體健康檢查，係
    該鎮民代表會對具有鎮民代表身分者所供之福利，與地方制度法第三十七條規定
    之鎮民代表應執行之法定職務無關，並非鎮民代表執行法定職務時所衍生之機會
    ，最高法院七十年度台上字第六四一九號、七十七年度台上字第五三二三號判決
    意旨「所謂利用職務之機會詐取財物罪，祇須其詐取財物之事項，係其職務上所
    可利用之機會為已足，並非以自始至終均須有此職務之機會為必要。申言之，即
    於行詐時，係利用其職務上之機會因勢乘便所致之意。又所謂公務員職務上之行
    為，指在其權限範圍內之事項，本其所應為而不違背其義務者而言，如公務員就
    其職務上應為之事項故意消極的不為之或積極的以不正當方法為之，以及職務上
    不應為之事項故意積極為之，則屬違背職務之行為。」，最高法院八十七年度台
    上字第三四四六號判決意旨「貪污治罪條例第五條第一項第二款規定利用職務上
    之機會詐取財物，其所謂『利用職務上之機會』，係指假借職務上之一切事機，
    予以利用者而言，其所利用者，職務本身固有之事機，固不論矣，即使由職務上
    所衍生之機會，亦應包括在內，要不以職務上有最後決定權者為限。」，於本件
    情形不同，非可援引適用。依上開說明，同案被告癸○○、卯○○、壬○○、甲○○、戊○○、庚○○、寅○○、巳○○等人所為，均係犯刑法第三百三十九條
    第一項之詐欺罪；同案被告巳○○另犯刑法第二百十六條、二百十五條之行使業
    務上登載不實罪。公訴意旨認為上開被告等均係涉犯貪污治罪條例第五條第一項
    第二款之利用職務上機會詐取財物罪嫌云云，尚有未合，因基本社會事實相同，
    經本院九十二年十月八日判決變更檢察官起訴法條，改論以刑法詐欺罪，合予敘
    明。
三、核被告所為，係犯貪污治罪條例第五條第一項第二款之利用職務上機會詐取財物
    罪，及犯刑法第二百十六條、第二百十三條之行使公文書不實登載罪。被告與同
    案被告黃建燁間，有犯意聯絡及行為分擔，均為共同正犯；同案被告黃建燁雖非
    承辦埔里鎮代會出納請領健康檢查費用之公務員，但與承辦該項公務之被告共同
    實施犯罪，依刑法第三十一條第一項，亦以利用職務上機會詐取財物之共犯論。
    被告所犯上開二罪名，有方法結果之牽連關係，應從一重之利用職務上機會詐取
    財物罪處斷。被告於公文書不實登載後，持以行使，其不實登載之低度行為均已
    為行使之高度之行為吸收，不另論罪。被告因任職鎮民代表會承辦本案出納業務
    ，因埔里鎮代會代表以欲詐領檢康檢查用差額，其受當時任副主席之同案被告黃
    建燁之提議，始利用職務上機會與黃建燁謀議行事，其個人實未因犯罪而得何利
    益，犯罪情狀可憫恕者，爰依刑法第五十九條之規定，減輕其刑。原判決認被告
    罪證明確而予科刑，固非無見，惟查：同案被告癸○○、卯○○、壬○○、甲○○、戊○○、庚○○、寅○○等詐領健康檢查補助款額，與其等法令上之職務無
    所關涉，亦與被告及同案被告黃建燁之間，就此部分犯罪，無犯意聯絡及行為分
    擔，即非利用職務上機會詐財之共犯，原審未予詳查，認定被告犯貪污治罪條例
    第五條第一項第二款之利用職務上機會詐取財物罪之行為，與同案被告同案被告
    癸○○、卯○○、壬○○、甲○○、戊○○、庚○○、寅○○等，彼此間有犯意
    之聯絡及行為之分擔，為共同正犯，尚有未洽；又被告犯罪所得財物依法應予追
    繳，並發還被害人南投縣埔里鎮代表會，原判決於主文欄諭知發還南投縣埔里鎮
    公所，前後不符；又依法應追繳並發還被害人之金額，共計四萬九千元（即前往
    健檢之鎮民代表每人差額七千元，八人合計為五萬六千元，再扣除其中代表卯○○已歸還七千元，餘四萬九千元），原判決於理由欄敘述「．．．所詐取之健康
    檢查費共計五萬八千元（含黃溫成部分），扣除卯○○已先行償還埔里鎮代表會
    之七千元外，尚欠四萬九千元，應依法追繳並發還被害人埔里鎮鎮民代表會。．
    ．．」（見原判決第十三頁最末行以下），而於主文欄諭知應發還之金額為四萬
    八千元，金額不符，亦有可議。被告否認犯罪而提起上訴，依上述說明為無理由
    ，惟原判決既有上述可議之處，自無可維持，應由本院將原判決關於被告部分撤
    銷改判。審酌被告犯罪之動機、目的、手段，犯罪所生之危害詐領金額、犯罪後
    未坦承犯行之態度等一切情狀，量處如主文第二項所示之刑，並依貪污治罪條例
    第十七條，宣告褫奪公權二年。又被告所詐取之健康檢查費共計五萬六千元，扣
    除卯○○已先行償還埔里鎮代表會之七千元外，尚欠四萬九千元，應依法追繳並
    發還被害人埔里鎮鎮民代表會，如全部或一部無法追繳時，以其等財產抵償之。
四、移送併案審理意旨另以：(一)、被告丙○○為南投縣埔里鎮民代表會之組員，負責
    承辦文書處理、議事日程、總務、經費核銷等業務，係依據法令從事公務之人員
    ；另彭景鴻（由原審另案審理中）係埔里鎮寬龍宮管理委員會主任委員，代表寬
    龍宮對外執行管委會決議事項，被告丙○○於八十八年三月間與彭景鴻意圖為自
    己不法之所有，並基於共同詐欺之犯意聯絡，明知寬龍宮並未辦理己卯年元宵晚
    會及未曾向埔里鎮民代表會申請補助款，竟利用職務上辦理社團補助經費報銷之
    機會，假藉補助寬龍宮申請己卯年元宵晚會經費名義，由彭景鴻基於偽造文書概
    括之犯意聯絡，盜蓋「寬龍宮管理委員會」之印鑑，偽造「埔里鎮寬龍宮」聲請
    補助舉辦元宵活動經費之申請函，持往埔里鎮民代表會交予不知情之約僱人員辛○○收文後，轉交承辦會計、出納業務之組員被告丙○○負責簽辦，再經逐級陳
    予不知情之秘書丑○○核章及主席辰○○（以上二人均另經檢官為不起訴處分）
    決行，並由辰○○於該函中批示補助六萬元正。彭景鴻另基於前揭同一之犯意，
    將蓋有「彭景鴻」及連續盜蓋「寬龍宮管理委員會」等印文之空白收據交予被告
    丙○○，而行使之，被告丙○○即於該收據上偽填「補助寬龍宮辦理己卯年元宵
    社教晚會經費」、「埔里鎮寬龍宮、主任委員彭景鴻、會計彭景鴻、金額新台幣
    陸萬元」等不實內容，憑以製作報銷單據，再由丑○○於報銷單據之證明人、審
    核、秘書及主席等欄位上用印及代為決行，完成形式上之經費核銷手續，最後由
    被告丙○○開立南投縣埔里鎮公庫專戶存款支票，並於該支票背面蓋上彭景鴻印
    章予以背書提示兌現花用一空，而行使之，使南投縣埔里鎮公所陷於錯誤而如數
    支付不法利益達六萬元，均足以生損害「寬龍宮」對外行文之正確性及南投縣埔
    里鎮公所關於經費報銷會計制度之正確性。(二)、乙○○、丁○○二人（均由原審
    另案審理中）係南投縣埔里鎮民代表會之前任（第十六屆）代表，其等均係依據
    法令從事公務之人員。另子○○（由原審另案審理中）則為設於南投縣埔里鎮○○路○段三三０號「美美醫事檢驗所」負責人，係從事醫療檢業務之人。乙○○
    、丁○○明知埔里鎮代會於年度有編列補助鎮民代表身體健康檢查之預算，每位
    代表得自行健檢後，就檢查之補助費用，每位代表可檢附檢驗收據向代表會申請
    辦理每人最高一萬元。詎乙○○、丁○○等人明知埔里鎮代會所編列之各項經費
    ，應依據相關開銷實際支出之金額據實核銷經費，竟於得知該代表會編列有上開
    身體健康檢查補助經費後，即意圖為自己不法之所有，並與子○○基於共同詐欺
    之犯意聯絡，乙○○、丁○○實際上僅做三千五百元之健康檢查，而子○○則開
    立虛偽一萬元之檢查費用收據供前去做健康檢查之代表核銷經費，乙○○、丁○○則持該收據交予南投縣埔里鎮代表會組員被告丙○○辦理不實經費核銷而行使
    之。丙○○明知子○○所開立之上揭收據並非實在，惟為配合乙○○、丁○○等
    人詐取檢驗費用差額之不當利益，竟於收到收據後仍製作不實之職務上所掌之支
    出憑證即埔里鎮代會健康檢查費請領單，並交由乙○○、丁○○等代表在該請領
    單上證明人乙欄中簽署姓名後，再開立金額為一萬元之埔里鎮代會未劃線公庫支
    票，由乙○○、丁○○二人收執兌領而行使之，以此利用職務上之機會與方式，
    向該代表會詐領檢驗費用每人各六千五百元，牟取不法利益共計一萬三千元。因
    認被告丙○○此部分另涉犯貪污治罪條例第五條第一項第二款利用職務上機會詐
    取財物罪嫌，刑法第二百十六條、第二百十三條行使登載不實公文書罪嫌，及同
    法第二百十六條、第二百十條行使偽造私文書罪嫌。惟訊據被告否認有此部分犯
    罪，辯稱：埔里鎮寬龍宮之補助款係依據公文而簽辦，並無與彭景鴻相互勾結詐
    領補款之事；又鎮民代表乙○○、丁○○二人至「美美醫事檢驗所」健康檢驗費
    為一萬元，並無不實，縱有不實，伊無從知悉而與其等共犯等語。經查：
  (一)移送併案審理意旨認被告涉有利用職務上機會詐取埔里鎮寬龍宮六萬元補助款之
    犯罪事實，係以被告於八十八年三月間與彭景鴻，明知埔里鎮寬龍宮並未辦理己
    卯年元宵晚會及未曾向埔里鎮民代表會申請補助款，竟利用職務上辦理社團補助
    經費報銷之機會，假藉補助寬龍宮申請己卯年元宵晚會經費名義，由彭景鴻盜蓋
    「寬龍宮管理委員會」之印鑑，偽造「埔里鎮寬龍宮」聲請補助舉辦元宵活動經
    費之申請函，再持往埔里鎮民代表會逐級核章及決行，詐得補助六萬元正。彭景
    鴻另將蓋有「彭景鴻」及連續盜蓋「寬龍宮管理委員會」等印文之空白收據交予
    被告而行使之，被告即於該收據上偽填「補助寬龍宮辦理己卯年元宵社教晚會經
    費」、「埔里鎮寬龍宮、主任委員彭景鴻、會計彭景鴻、金額新台幣陸萬元」等
    不實內容，憑以製作報銷單據，完成形式上之經費核銷手續，最後由被告開立南
    投縣埔里鎮公庫專戶存款支票，並於該支票背面蓋上彭景鴻印章予以背書提示兌
    現花用一空，而行使之。然而，本案前經檢察官起訴由本院認定成立貪污治罪條
    例第五條第一項第二款利用職務上機會詐取財物罪，及刑法第二百十六條、第二
    百十三條行使登載不實公文書罪，係被告與共同被告黃建燁共同謀議，將埔里鎮
    代會癸○○等人前往健康檢查之檢驗費用，實為每人三千元，而虛報為一萬元，
    即以少報多，各該領取健康檢查費用之代表實際有前往「南光醫事檢驗所」檢查
    ，此與併案意旨所指被告上揭犯行，其犯罪手段差異甚大，可見被告縱有移送併
    案意旨所指之犯行，亦難認與本案犯行係基於同一概括犯意所為。因此，二者無
    連續犯裁判上一罪關係，此部分併案意旨所指被告犯行非本件起訴效力所及，本
    院自不得併予審判。
  (二)按犯罪事實應依證據認定之，無證據不得認定犯罪事實，刑事訴訟法第一百五十
    四條第二項定有明文；又認定不利於被告之事實，須依積極證據，苟積極證據不
    足為不利於被告事實之認定時，即應為有利於被告之認定，更不必有何有利之證
    據，最高法院三十年上字第八一六號亦著有判例。檢察官以：共同被告子○○與
    丁○○二人所供之情節並不相符合，顯係虛假不實，均難採信，且法務部調查局
    測謊報告結果亦不利於共同被告子○○，因認被告有本件犯行。惟查：(1)、共同
    被告即「美美醫事檢驗所」負責人子○○在南投縣調查站調查時係供稱：「丁○○所作之檢查項目與乙○○同，費用同為一萬元，丁○○在抽血及各項檢查後即
    支付現金一萬元給我，並要求我開立一張一萬元之收據給他，作為代表會核銷之
    用」等語（見九十一年十二月十九日南投縣調查站調查筆錄），共同被告丁○○
    在南投縣調查站調查時及偵查中係供稱：「大約在八十八年五、六月間，埔里鎮
    民代表開會期間，當時秘書丑○○曾在大表會宣佈每位代表可檢具申報新台幣一
    萬元檢康檢查費，我就去埔里鎮美美醫事檢驗所作健康檢查，費用係一萬元，我
    去檢查當天係要求檢驗師子○○提供開具費用一萬元的收據交給我拿到代表會交
    給丙○○辦理核銷，我本人並未交付現金給子○○，至於子○○如何向代表會請
    款及有無領取該筆檢查費用，我並不清楚」等語（見九十二年一月三日南投縣調
    查站調查筆錄及檢察官九十二年七月十八日訊問筆錄），其等二人所供之情節固
    有出入，然而，其等均未供陳與被告共同謀議，依以少報多方式詐領健康檢查差
    額。(2)、又證人即鎮民代表乙○○於本院供證：「（你有去健檢？）八十七年代
    表期間有去。（去哪一家檢驗所？）黃醫檢師檢驗所。（你作多少錢的健檢？）
    一萬元。（一萬元是何時支付給醫檢師？）我自己支付給他，是檢查完馬上付給
    他。（付現金或支票？）現金。（付給檢驗師本人？）對。就是方才的子○○。
    （當時檢驗師有無開收據給你？）有，開一萬元的收據。（後來開壹張三千五百
    元收據你是否知道？）我不知道，沒看過，在調查站才看過。（代表健檢前，有
    無說作三千元健檢以一萬元方式報銷？）沒有。我壹個人去檢查而已。（收據拿
    後，有無向代表會請領？）有。（向何人洽領？）代表會辦公人員，哪位不一定
    ，那麼久了，我有領到這筆錢。（請領這筆檢驗費，除了拿一萬元收據外，還需
    向承辦人解說什麼？）不用，他沒有權利審核。檢驗內容他怎麼清楚？只要我交
    出收據就可以。」等語（見本院卷第二宗第六十一至六十四頁），乙○○亦未證
    述與被告共謀詐領健檢費差額。(3)、又共同被告子○○就「埔里鎮民代表們之健
    康檢查費未以少報多」之事項，經法務部調查局實施測謊結果，發現研判有說謊
    之情事，此有法務部調查局九十一年十二月二十六日調科參字第０九一二三０六
    五五二０號測謊報告書一紙在卷可參。然而，該測謊報告之詢問事項，亦未問及
    被告是否涉入本件「美美醫事檢驗所」健檢費差額詐領案之情節，亦不能執該測
    謊報告，遽為不利被告之認定。此外，本院復查無積極確切證據可資證明被告有
    檢察官移送併案意旨所指之利用職務詐取財物及行使登載不實公文書等犯行。
  (三)檢察官以被告有上開犯行為由移送併辦部分（八十六年偵字第二一五七五號），
    即與本案無何連續犯裁判上一罪關係，本院無從併予審理，此部分應退回由原移
    送機關另行處理。
據上論斷，應依刑事訴訟法第三百六十九條第一項前段、第三百六十四條、第二百九
十九條第一項前段，貪污治罪條例第二條前段、第五條第一項第二款、第十條第一項
、第二項、第十七條，刑法第十一條前段、第三十七條第二項、第二百十六條、第二
百十三條、第五十五條、第五十九條，判決如主文。
本案經檢察官己○○到庭執行職務。
中      華      民      國    九十三    年      九      月    二十二  日
                                   臺灣高等法院臺中分院刑事第七庭
                                         審判長法  官　林  榮　龍
                                               法  官  謝  說  容
                                               法　官  江  錫  麟
右正本證明與原本無異。
如不服本判決應於收受送達後十日內向本院提出上訴書狀，其未敘述上訴之理由者並
得於提起上訴後十日內向本院補提理由書（均須按他造當事人之人數附繕本）。
                                               書記官  陳　振　海
中     華     民     國     九十三     年      九      月    二十三     日
附錄論罪科刑法條：
貪污治罪條例第五條第一項第二款：
　有左列行為之一者，處七年以上有期徒刑，得併科新臺幣二百萬元以下罰金：
　　一  意圖得利，擅提或截留公款，或違背法令收募稅捐或公債者。
　　二  利用職務上之機會，詐取財物者。
　　三  對於職務上行為，要求期約或收受賄賂，或其他不正利益者。
　前項第一款及第二款之未遂犯罰之。
刑法第二百十六條：
　行使第二百十條至第二百十五條之文書者，依偽造、變造文書或登載不實事項或使
  登載不實事項之規定處斷。
刑法第二百十三條：
　公務員明知為不實之事項，而登載於職務上所掌之公文書，足以損害於公眾或他人
  者，處一年以上七年以下有期徒刑。
                                                              　　　　　Ｆ
